臺灣臺北地方法院民事判決　　　　　　　100年度訴字第186號
原　　　告　石立山
訴訟代理人　蔡奉典律師
被　　　告　永豐商業銀行股份有限公司
法定代理人　邱正雄
訴訟代理人　王昭銘
　　　　　　吳智賢
　　　　　　邱浩敏
上列當事人間請求確認債權不存在事件，本院於中華民國100年8
月16日言詞辯論終結，判決如下：
    主  文
確認被告對原告之債權新臺幣陸拾捌萬捌仟壹佰捌拾捌元，及自
民國九十三年七月二十四日起至清償日止，按年息百分之八點六
六計算之利息不存在。
訴訟費用新臺幣柒仟肆佰玖拾元由被告負擔。
    事實及理由
一、原告起訴主張：被告於民國98年間以債權人身分參與臺灣新
    竹地方法院新院雲97執曾字第19567號以原告為執行債務人
    之強制執行事件，被告於該執行事件所申報之債權額為新臺
    幣（下同）688,188元及自93年7月24日起至清償日止按年息
    8.66號計算之利息（下稱系爭債務），經查證始知被告對原
    告之系爭債務為原告之被繼承人即原告之先父石正順於86年
    5 月28日擔任其姊李石金婉向被告借款200萬元之連帶保證
    人，因被告於93年間聲請法院對李石金婉為強制執行，尚有
    688,188元未清償，原告之父於91年間死亡，被告遂依連帶
    保證及繼承法律關係主張對原告存在系爭債務。惟原告就先
    父擔任李石金婉之連帶保證人乙事並不知情，且誤認先父生
    前無積欠債務，而未辦理拋棄或限定繼承，復未因繼承而取
    得任何財產。主債務人李石金婉可領取其先夫之退休俸半數
    ，生活無虞，且其子女已成家立業，名下並有不動產，反觀
    原告薪資微薄、無恆產，且須扶養子女，系爭債務由原告負
    擔顯有不公。爰依民法繼承篇施行法第1條之3第2項規定，
    請求確認被告對原告之債權不存在。並聲明：確認被告對原
    告之債權688,188元，及自93年7月24日起至清償日止，按年
    息8.66%計算之利息不存在。
二、被告答辯稱：原告就系爭債務不爭執，僅主張由原告繼承履
    行顯失公平云云，是原告應舉證證明被繼承人石正順死亡時
    確無財產供原告繼承。又，民法繼承篇施行法第1條之3第2
    項係對於繼承人所繼承之債務應負清償責任之限度做規範，
    而為有關限制責任之規定，但並未否認該債權之存在，此由
    同條第5項規定亦明，是繼承人非無債務責任，僅係對於繼
    承之債務以所得遺產為限，負有限之清償責任，至於超過繼
    承遺產部分之債務，債權人之債權仍舊存在，僅無法自繼承
    人之固有財產取償而獲得滿足。並聲明：原告之訴駁回。
三、得心證之理由：
    原告主張繼承開始時，不知悉系爭保證債務存在，對於被繼
    承人石正順之遺產狀況亦無法完全掌握，致未能於法定期間
    內辦理限定或拋棄繼承，爰依民法繼承篇施行法第1條之3第
    2項規定，請求確認被告上開債權對原告不存在等語，為被
    告所否認，並以前揭情詞資為抗辯。是本件所應審究者厥為
    ：本件由原告繼續履行繼承債務是否顯失公平？被告上開保
    證債務對原告是否存在？
  (一)按確認法律關係之訴，非原告有即受確認判決之法律上利益
    者，不得提起之，民事訴訟法第247條第1項前段定有明文。
    又提起確認之訴，只須因法律關係之存否不明確，致原告在
    私法上之地位有受侵害之危險，而此項危險得以對於被告之
    確認判決除去者，即有受確認判決之法律上利益，最高法院
    著有42年度台上字第1031號判例、52年度台上字第1240號判
    例意旨可資參照。本件原告主張被告於98年間以債權人身分
    參與臺灣新竹地方法院97年度執字第19567號以原告為執行
    債務人之強制執行事件，惟原告不知悉繼承債務存在，致未
    能於法定期間內辦理限定或拋棄繼承等情，並提起本訴確認
    被告對原告之債權不存在，則此項法律關係存否即因兩造間
    有所爭執而不明確，並致原告在私法上地位有受侵害之危險
    ，而原告復得因本訴訟獲勝訴判決之結果取得對抗被告行使
    該債權之依據，此種法律上地位不安之狀態，當得以確認判
    決予以除去，是原告提起本件確認之訴，自有確認之利益，
    合先敘明。
  (二)按98年6月10日增訂公布民法繼承編施行法第1條之3第2項規
    定：「繼承在民法繼承編中華民國98年5月22日修正施行前
    開始，繼承人對於繼承開始以前已發生代負履行責任之保證
    契約債務，由其繼續履行債務顯失公平者，以所得遺產為限
    ，負清償責任。」，揆其立法旨意，乃認現代社會福利國家
    ，應讓社會經濟弱者之生活能達一般人基本生活水準，並有
    消弭貧窮，改善提升其生活品質之作為義務，以保障憲法第
    15 條之生存權。現行實務上繼承人因繼承而承受債務，屬
    無法獲悉且最常發生者，莫過於繼承人繼承被繼承人之保證
    契約債務，蓋保證人保證責任之發生，繫諸主債務人是否履
    行債務，與一般債務人負擔自己債務責任之情形不同，故相
    較於一般債務，保證契約債務之存在，保證人之繼承人顯較
    難知悉。又債權人貸予借款時所評估者，乃為主債務人及保
    證人本身之資力，通常不會就保證人之繼承人之資力併予評
    估。從而繼承人如因而繼承保證契約債務以致影響其財產權
    及生存權，國家即有加以保護之必要。且本次民法修正既已
    改採「繼承人負限定責任為原則」之制度，自宜同時溯及保
    護此等繼承人，最高法院99年度台上字第936號判決意旨參
    照。從而，上開繼承編施行法之規定，在立法當時，既有將
    限定繼承之利益，在一定條件下回溯適用之考量，自得採為
    司法裁判時斟酌之依據，以兼顧立法之目的，並維當事人間
    權利義務之衡平，故上訴人主張得適用上開法條，自屬有據
    。再按繼承在民法繼承編中華民國98年5月22日修正施行前
    開始，繼承人對於繼承開始以前已發生代負履行責任之保證
    契約債務，由其繼續履行債務顯失公平者，以所得遺產為限
    ，負清償責任，民法繼承編施行法第1條之3第2項定有明文
    。則其適用之要件有二，(1)繼承人所繼承之債務為保證債務
    。(2)若由繼承人繼續履行債務顯失公平者。而所謂由繼承人
    繼續履行是否顯失公平，應就債務之性質及使用情形、繼承
    人於繼承發生時對被繼承人財務狀況之瞭解程度、對保證債
    務之可責性以及是否因主債務而受有利益等因素衡量而決定
    。若繼承人曾享有該借款之相對利益，則由其承擔此債務，
    尚屬合理，若其並未曾享有此債務之利益，則由其以自有財
    產承擔，即難謂為公平。
  (三)經查：原告主張繼承係在91年10月18日被繼承人石正順死亡
    時，有戶籍謄本一紙在卷可按（詳本院卷第10頁），為在民
    法繼承編98年5月22日修正施行前開始，已發生代負責任之
    保證契約債務，且此等保證債務係於被繼承人死亡前，因主
    債務人李石金婉未依約履行而發生，原告係於98年間被告以
    債權人身分參與臺灣新竹地方法院97年度執字第19567號強
    制執行事件以原告為執行債務人時，始知悉有系爭債務，為
    被告所不爭執，堪信為真實。又原告並不知有本件保證債務
    ，則原告並未因其被繼承人為訴外人李石金婉負擔保證債務
    而享有任何借款上之利益。且其主張對被繼承人財務狀況、
    在外有多少保證債務均不甚明瞭等語，按諸常情，如其知悉
    石正順之債務，為免除其責任，焉有未為拋棄繼承或限定繼
    承，而認其確不知悉系爭債務。再者，原告對保證債務之可
    責性甚低，且參酌原告之被繼承人石正順之財產歸屬資料清
    單（本院卷第21頁）及財政部臺灣省中區國稅局大智稽徵所
    100年3月17日中區國稅大智一字第1000005291號函（本院卷
    第32頁至第33頁）、交通部公路總局臺中區監理所100年6
    月23日中監車字第1000024034號函（本院卷第103頁至第104
    頁）等資料，足徵被繼承人石正順死亡時無任何財產，此亦
    為被告所不爭執，有本院100年8月16日言詞辯論筆錄第3頁
    可稽。是若令原告繼承與其無關連性之債務，則原告勢必將
    需以原告自身財產清償石正順所負之系爭保證債務，對其生
    計應有相當影響，當屬顯失公平，自有民法繼承編施行法第
    1條之3第2項規定之適用，即應以所得遺產為限，負清償責
    任。又原告因其未繼承石正順之任何遺產，則對於系爭債務
    ，並不負任何清償責任，自無債權債務關係存在。
四、從而，原告基於民法繼承編施行法第1條之3第2項法律關係
    ，訴請確認被告對原告之債權688,188元，及自93年7月24日
    起至清償日止，按年息8.66%計算之利息不存在，為有理由
    ，應予准許。
五、本件事實已臻明確，兩造其餘之攻擊或防禦方法，及未經援
    用之證據，經本院斟酌後，認為與判決基礎之事實並無影響
    ，均不足以影響本裁判之結果，自無庸一一詳予論駁之必要
    ，併此敘明。
六、本件訴訟費用，確定如主文第2項所示之金額。
七、訴訟費用負擔之依據：民事訴訟法第78條。
中    華    民    國   100    年    8     月    30    日
                  民事第五庭    法  官  宣玉華
以上正本係照原本作成
如對本判決上訴，須於判決送達後20日內向本院提出上訴狀。如
委任律師提起上訴者，應一併繳納上訴審裁判費。
中    華    民    國   100    年    8     月    30    日
                                書記官  吳珊華